臺灣板橋地方法院刑事判決　　　　　　　　　　　　九十二年度訴字第二二七二號
　　公　訴　人　臺灣板橋地方法院檢察署檢察官
　　被　　　告　丙○○
　　選任辯護人　游孟輝律師
右列被告因貪污案件，經檢察官提起公訴（九十二年度偵字第一五八二一號），本院
判決如左：
    主  文
丙○○無罪。
    理  由
一、公訴意旨略稱：被告丙○○係前台北縣工務局建管課技士，負責台北縣永和地區
    興建大樓建築管理業務，為依據法令從事公務之人員。依據臺灣省建築管理規則
    第二十八條第一項規定，建築工程必須於挖掘基礎土方前，申報放樣勘驗。又依
    台北縣政府民國八十五年八月三日核准通過「台北縣政府工務局建築管理改進措
    施─施工管理部分」之規定，申報放樣勘驗應檢附棄土資料。再依建築法第八十
    七條規定，如未申報放樣勘驗即先行挖掘土方者，應處起造人或承造人或監造人
    三千元以下罰鍰，並勒令補辦手續，必要時並得勒令停工。緣於八十五年間歐寶
    建設事業股份有限公司在位於台北縣永和市○○○路○段八十七至九十三號之基
    地上興建「天璽鳳祥」大樓時（建造執照號碼八十五年永建字第二一○號）委由
    義豐營造股份有限公司（下稱：義豐公司）承攬，經義豐公司副總經理甲○○（
    另案審結）估算營造「天璽鳳祥」大樓時，所需挖掘之廢棄土方體積約達五萬九
    千二百立方公尺之鉅，遂於八十七年五月二十八日，以新台幣（下同）二千八百
    三十五萬元之代價，委由建炘工程有限公司（負責人戊○○，下稱：建炘公司）
    承攬「天璽鳳祥」大樓之土方開挖、運棄工程，雙方並簽訂土方工程合約，約定
    建炘公司應提供「可回收土方證明與廢棄土方證明」，俾供甲○○向台北縣政府
    申報放樣勘驗及地下室底版勘驗（因申報地下室底版勘驗應檢附廢棄土完成證明
    書），甲○○並於簽約時即預付八百萬元工程款予建炘公司。嗣因建炘公司負責
    人戊○○遲未覓得棄土證明交付義豐公司副總經理甲○○，致使義豐公司無法向
    台北縣政府工務局申報放樣勘驗後開挖，惟甲○○為趕上交屋期限，在未向台北
    縣政府申報放樣勘驗前，即擅自命建炘公司負責人戊○○先行動工開挖，戊○○
    隨即自八十七年七月六日起開挖；迄於同年十月十三日開挖完竣，開挖期間，戊○○將所開挖、可回收之土方，以每立方公尺為單位計算價格售予聯興砂石場，
    其餘無利用價值部分土方，則供作台北縣光復國中、小校舍興建工程之回填土方
    ，至於上開「天璽鳳祥」大樓所挖掘之土方，戊○○則委託捷可企業有限公司負
    責人蕭敏寬招募卡車分別運送至聯興砂石廠，台北縣光復國中、小校舍興建工地
    等地點。而被告丙○○基於圖利之概括犯意，於「天璽鳳祥」大樓開挖期間多次
    赴現場巡察，明知歐寶公司及義豐公司均未申報放樣勘驗即先行動工開挖及進行
    地下室底版工程之事實，竟未依上述建築法第八十七條之規定處理，僅催促建商
    儘速補正程序，圖利歐寶公司及義豐公司得以免遭主管機關依據建築法第八十七
    條規定予以科處罰鍰及勒令停工之不法利益。復明知「天璽鳳祥」大樓工地挖掘
    之土方早已開挖完畢，送審之「建築工程棄土路線及載運表」及「新建工程土方
    數量計算表」等資料均屬不實，且「天璽鳳祥」大樓工地挖掘之土方其土質非屬
    水泥原料，而實際上亦早已開挖完成，不可能有該工地之土方運至中國力霸股份
    有限公司（下稱：力霸公司）公司冬山水泥廠，何況依宜蘭縣政府建設局之來文
    顯示，該「天璽鳳祥」大樓工地之全部土方運至冬山水泥廠，僅使用九百四十一
    張土方管制聯單，依目前砂石車最大載運量每車十四立方公尺計算，冬山水泥廠
    實際上收取之土方量至多僅約一萬三千一百七十四立方公尺（１４Ｘ９４１＝３
    １７４），此與力霸公司採購處經理丁○○（另案審結）所開具之「砂土回收報
    告書」所載土方數量明顯不符，是以本應依台北縣政府工務局核發建造工程剩餘
    土方申報運棄地點不實處理原則核罰標準規定，科處義豐公司四百二十二萬八千
    五百七十一元罰鍰（每七立方米罰款五百元），惟被告丙○○竟隱匿上情，僅以
    未申報放樣勘驗前先行挖掘土方為由，予以罰鍰九千元結案，圖利義豐公司免於
    繳納四百二十二萬八千五百七十一元之罰鍰及免遭註銷建造執照，同時圖利為義
    豐公司取得不實棄土證明之塔聚企業有限公司（下稱：塔聚公司）負責人庚○（
    另案審結）不法獲取九百七十六萬八千元之利益。因認被告涉犯貪污治罪條例第
    六條第一項第六款之圖利罪嫌云云。
二、按犯罪事實應依證據認定之，無證據不得推定其犯罪事實，又不能證明被告犯罪
    或其行為不罰者，應諭知無罪之判決，刑事訴訟法第一百五十四條、第三百零一
    條第一項分別定有明文。次按認定不利於被告之事實，須依積極證據，茍積極之
    證據本身存有瑕疵而不足為不利於被告事實之認定，即應為有利於被告之認定，
    更不必有何有利之證據，而此用以證明犯罪事實之證據，猶須於通常一般人均不
    至於有所懷疑，堪予確信其已臻真實者，始得據以為有罪之認定，倘其證明尚未
    達到此一程度，而有合理性之懷疑存在，致使無從為有罪之確信時，即應為無罪
    之判決，此有最高法院八十二年度臺上字第一六三號判決、七十六年度臺上字第
    四九八六號、三十年度上字第八一六號等判例意旨可資參照，而依法治國家之刑
    事訴訟原則，檢察官除提起公訴外，尚須維持公訴，負有說服責任，其舉證責任
    之目的，係在充分證明被告確有如公訴所指之犯罪事實，從而其舉證責任應存在
    於刑事訴訟程序之全程，且於舉證不足以使法院產生有罪之確信時，為終局的舉
    證責任未盡，是故，於公訴程序，用以證明犯罪事實之證據之蒐集、提出、及說
    服之責任，在於檢察官，刑事訴訟法第一百六十一條第一項規定檢察官就被告犯
    罪事實，應負舉證責任，並指出證明之方法，即明示其旨，至於修正前刑事訴訟
    法第一百六十三條第一項及修正後刑事訴訟法第一百六十三條第二項關於法院調
    查證據之規定，乃指法院應於訴訟當事人舉證之範圍內，依職權或聲請，循刑事
    訴訟法第一百六十四條以下關於證據調查之程序及方法而為調查，以將檢察官及
    其他當事人之舉證轉換為法院之證據認知，究明證據之證據能力與證明力，非謂
    法院得逾越公正第三者地位，代檢察官蒐集證據，否則不啻破壞訴訟三方關係，
    衍生由法院證明被告犯罪，或檢察官與法院協同證明被告犯罪等嚴重悖反法治國
    家原則之結果，影響人民對於法院中立客觀之信賴，最高法院八十七年臺非字第
    一號判決謂：「按法院固應依職權調查證據，但並無蒐集證據之義務。刑事訴訟
    法第三百七十九條第十款規定應於審判期日調查之證據而未予調查之違法，解釋
    上應不包括蒐集證據在內，其調查之範圍，以審判中案內所存在之一切證據為限
    ，案內所不存在之證據，即不能責令法院為發現真實，應依職權從各方面詳加蒐
    集、調查。」，暨九十二年臺上字第一二八號判例謂：「刑事訴訟法第一百六十
    一條已於九十一年二月八日修正公布，修正後同條第一項規定：檢察官就被告犯
    罪事實，應負舉證責任，並指出證明之方法。因此，檢察官對於起訴之犯罪事實
    ，應負提出證據及說服之實質舉證責任。倘其所提出之證據，不足為被告有罪之
    積極證明，或其闡明之證明方法，無從說服法官以形成被告有罪之心證，基於無
    罪推定之原則，自應為被告無罪判決之諭知。」，洵屬的論，可供參考。
三、公訴人認被告丙○○涉犯右揭犯行係以共同被告己○○之供述、證人陳國華、李
    兆嘉之證詞、證人陳國華所製作之本案地基鑽探與土壤試驗報告書、台北縣政府
    工務局核發建造執照工程剩餘土方申報運棄地點不實處理原則核罰標準規定、台
    北縣政府工務局八十五年度建字第二一號建照執照影本及建築工程勘驗報告書影
    本、新建工程棄土路線及運載表、土方數量計算表等為依據。訊據被告丙○○堅
    決否認有何犯行，辯稱：本件居民有陳情排水溝的問題，（八十七年）四月份我
    有到現場看進度，那時候已經拆房子了，但還沒開挖，開挖時我並沒有到現場，
    放樣勘驗，依規定不用到現場看，當初在建築工程的勘驗報告書上蓋章未經核可
    動工開挖，依建築法罰鍰，是依照他們後來提出申請的載運表記載之時間來判定
    提前開挖，我是到（八十八年）二月二十六日才核准的，而申請資料上載運表記
    載在（八十八年）二月一日就已經載運了，時間上比較超前，才處罰，至於一車
    七平方公尺罰五百元的先例，是針對特別的案子，是依空氣污染防制法處罰，跟
    這個案子不一樣。再本件是宜蘭縣政府同意台北縣工程棄土及核准什麼樣的土方
    量，並不是我同意的，我也有發函問宜蘭縣政府，宜蘭縣政府也有來函表示可以
    ，管制是宜蘭縣政府管制，他們如何管制，開多少單我也不大清楚，我們所管的
    是起承監造的部分，至於如何計算這是技師技術層面，這應由技師來負責，證人
    己○○在法務部調查局台北市調查處（下稱：調查局）的說詞不實，因為一開始
    說四月開挖、七月完工，接著又說七月開挖十月完工，又說因為噪音與環境污染
    有到現場審查，但是噪音跟環境污染也不是我管的，己○○於法院審理時改稱：
    後來發生水災的協調會我並沒有參與，況全卷也沒有發生水災的協調會的紀錄，
    我不可能圖利等語。經查：
    (1)證人己○○固於調查局調查時證稱：本公司八十七年七月至十月工地地下室開
      挖期間，因施工產生噪音及環境污染，遭當地居民抗議，工務局承辦人是被告
      ，多次前來處理，故其知悉上開工程先行開挖之事實，到十月間開挖完成並施
      作大底（或稱底板）準備灌漿時，我亦曾向被告說明施工進度，詢問其是否有
      空前來本工地檢查鋼筋舖設是否合格，由於當時本公司未備妥申請開工文件，
      被告亦無前來查看，本公司即先行灌漿並逐層施作，之後永和地區發生水災，
      工程亦受影響，被告再度前來與當地居民舉行協調會，故先行開挖及施工之事
      被告完全知情等語。於檢察官偵查時又稱：我從八十六年十一月開始進駐工地
      ，被告在八十七年三月二十日和八十七年四月十五日到工地會勘時我都在場，
      當時工地可能已開始在做連續壁，連續壁大概從三月做到六月底，八十七年七
      月六日以後，我記得有一次造成淹水，附近居民抗議，開了一個協調會，被告
      有來，我在調查局有說被告於八十七年七月至十月有到過工地，應該是去處理
      過很多次等語。於本院審理時改稱：我於八十六、八十七年任職義豐公司，永
      和及人段作工地主任，該大樓為天璽鳳祥大樓，工地的土方工程發包給建炘公
      司，土方工程八十七年七月六日開始開挖到八十七年十月二十三日完成，這段
      期間被告並沒有到過工地，我回去看資料應該是八十七年四月份時他有去工地
      一次，是去協調排水溝淹水的問題，除了這次之外，被告都沒有去過工地，因
      為當時有很多單位來監督我們的工地，上次我回去查證，可能是我以前記錯了
      ，環保局、勞檢所相關檢查的情形被告並沒有參與，因為是不同單位，當時建
      炘公司還沒開挖，八十七年四月十五日工地現場施工到拆屋整地水溝有破壞，
      排泄不良，里長有來工地，工地主任、有地主代表、業主公務經理許先生參加
      ，當時由我答覆里民給我們時間改善完成，里長有替我們講話把這件事擺平，
      被告作結論請工地做水溝改善計畫，請里長驗收，後來再請永和市公所檢查通
      過，市公所再文給建管單位，這個工地因為水的問題跟當地居民總共開過二次
      協調會，時間不記得了，八十七年四月十五日那次的問題有改善，但後來因為
      水溝仍然有高低差還有淹水，我們要交屋之前還有作改善，在調查局所說永和
      發生水災，時間我已經不記得了，有一次水災永和中和都淹了，調查局中所指
      八十七年七月六日以後的協調會，那時候被告沒有來開，是我們自行跟里長、
      里民開的等語（詳參調查局九十年五月十八日筆錄第六十三頁、九十年度他字
      第六四六號第二十二頁、九十年度偵字第一七七四三號卷第九十頁反面、第九
      十一頁、本院九十三年六月二十三日審理筆錄）。證人己○○之證詞前後不一
      ，其於調查局之證述：關於天璽大樓是在八十七年四月開挖，鳳祥大樓是在八
      十七年七月開挖等語，亦與證人戊○○所證承包天璽鳳祥大樓之土方開挖工程
      ，實際施工時間是八十七年七月（六日）到同年十月（二十三日）完工，這段
      期間工人在開挖，我是去看一下就走了，到工地現場並沒有看過被告，開挖期
      間也沒有發生附近居民抗爭的情形等語（同上本院九十三年六月三日筆錄、九
      十年二月六日調查局筆錄、九十年度他字第六四六號卷第九頁）齟齬。另本院
      調閱建造執照號碼八十五年永建字第二一○號全卷，分別於八十六年十二月十
      日、八十七年四月十四日雖均有民眾陳情有關水溝排水不良造成淹水之情，然
      被告確僅於八十七年四月十五日有前往工地處理施工糾紛案，嗣後有關排水溝
      部分已改善完妥，並經當地里長驗收，且由被告於八十七年五月五日、同年月
      二十一日將會勘結果作成函稿行文起承監造人及永和市公所等情，並有上開施
      工糾紛案紀錄、陳情書、八十七年五月七日台北縣政府工務局八七年北工建字
      第Ｍ三六０三號、八十七年五月二十七日八七北工建字第Ｍ四一一三號（函）
      稿卷附可稽。而上開工地因空氣污染，台北縣政府環保局於八十七年七月七日
      有派員稽查並對義豐公司為處分，其相關業務之承辦人為張文江亦非被告，復
      有台北縣政府八十七年七月十七日八七北府環二（空氣罰）字第０一一四四一
      號處分書（稿）存卷可參。是證人己○○於偵查中所證上開前情，自不足採信
      ，公訴人以被告己○○之供述認定被告知悉未申報放樣勘驗即開挖云云，尚乏
      依據。
    (2)再按「臺北縣政府工務局建築管理改進措施查－施工管理部份」[八十五年七
      月一日起實施、補充執行方式八十五年八月三日核准（補）]，改進方式明文
      規定：參、放樣勘驗應附資料之五、資土資料審查（補），其中（四）其他得
      作為棄土場證明文件：外縣市什項執照填方工程，包括（１）什項執照影印本
      。（２）起造人、承造人同意書。（３）當地縣市政府主管單位或目的事業主
      管機關同意函件。（４）核准時發函右列單位列管（告知執照號碼及棄土數量
      ），本府依權責不予列管。執行方式：由承辦員書面審核棄土資料，不現場勘
      驗，如棄土資料符合規定後，加蓋「放樣勘驗於某年某月某日申報應依核准棄
      土地點棄置廢棄土，否則依法核處後蓋承辦員職章之情。亦有臺北縣政府工務
      局建築管理改進措施查－施工管理部份在卷可考。且證人即台北縣政府施工管
      理課課長乙○○於本院審理時證稱：工地申報開工，土方開挖，程序上要先申
      報放樣勘驗，才能進行土方的挖置作業，如果沒有申報依建築法第八十七條之
      規定，應處罰鍰，並通知補辦手續，罰鍰標準每層樓九千元，並沒有規定要現
      場履勘，除了罰鍰外，還有補辦手續，必要時勒令停工，一般來說補手續併科
      罰鍰，補辦時還是要棄土證明，申報的地點必要符合法令的規定，必需是適當
      的場所，依照建築法第五十六條勘驗屬於申報制，至於送來勘驗資料真偽，行
      政機關是無法判讀，所講科罰鍰的標準採取一車七平方公尺罰五百元的方式，
      係對於專案性的案子，針對那個地點曾經有簽報核准過，這種採處罰鍰九千元
      之單位，如果層數不多的承辦人可以直接決行，如果層數比較多的就要上級核
      定，沒有硬性規定處罰樓層數，看承辦人對這個案件瞭解的情狀及所能負擔的
      責任，本案作業之作法是依據台北縣政府工務局建築管理改進措施之施工管理
      部分，上開施工管理部分關於放樣勘驗項目五第四點上載「本府依權責不予列
      管」等語，我研判因為是在外縣市有多少填方量，只有該縣市瞭解，為了讓他
      掌控量會不會超過申報部分，所要由外縣市來管制，避免填的量超過核准的量
      的意思，另依上開改進措施三應附資料審查，還有第五點棄土資料審查辦理有
      規定，由承辦人書面審核棄土資料不做現場勘驗，承辦人不實際去計算計算式
      ，那是技師簽證負責的，以往資料不實的情形，是屬於簽證負責，檢核資料是
      否齊全，如果覺得比較怪的我們會請專業的技師來說明，事實上法規並不需要
      承辦人來審查是否符合計算式等語明確（詳參九十年偵字第一七七四三號卷六
      七頁以下、本院同上審理筆錄）。雖證人李兆嘉於調查局調查時證稱：處罰方
      式，是依申報之數量每七立方公尺罰五百元等語，惟證人李兆嘉所證述處罰標
      準所舉之台北縣政府工務局「核發建照執照工程剩餘土方申報運棄地點不實處
      理原則核罰標準」其中並未有規定依申報之數量每七立方公尺罰五百元之處罰
      方式之情，此有上開核罰標準卷附可稽，而上開核罰標準係依據違反空氣污染
      防制法擬定核罰額度及標準等情，並有台北縣政府工務局八十七年十一月八日
      、十一日（簽）用紙存卷可稽（詳參調查局九十年八月二十九日移送文號：肆
      卷第四０六頁、第四百十頁），是證人乙○○所證依申報之數量每七立方公尺
      罰五百元是適用於專案性的案子等語，應可採信，公訴人以土方數量明顯不符
      ，被告本應依台北縣政府工務局核發建造工程剩餘土方申報運棄地點不實處理
      原則核罰標準規定，科處義豐公司每七立方米罰款五百元，惟竟隱匿上情，僅
      以未申報放樣勘驗前先行挖掘土方為由，予以罰鍰九千元結案，圖利義豐公司
      云云，應屬無據。
    (3)復查，證人陳國華固證稱：天璽鳳詳工程「基地鑽探及土壤試驗結果報告表」
      ，其鑽探紀錄土壤狀況分別為(1)棕黃色沉泥質細砂(2)棕黃色卵礫石層含粗中細
      砂(3)棕灰色粗中砂含礫石層(4)灰色沉泥質細砂(5)棕黃色卵礫石層含粗中細砂。
      前述地層土質除(3)、(5)項中之卵礫石可作建材外，其餘土壤皆為「廢棄土」，
      僅能為填方之用，而其土層中之土壤土質不適合用於製造水泥之添加料，因該
      等土壤係屬沖積土層，含水分過多，適用元素含量過低，水泥添加料須富含鐵
      、鎂、鈣等元素，前述之土質並未含該等元素，故不適合，義豐公司向臺北縣
      政府工務局建管課提出之新建工程土方數量計算表，土壤鑽探部分卻將前述由
      我受僱之安和公司報告書所載土壤狀況更改為黏土，細砂與黏土係完全不同之
      土質，依判斷義豐公司提出之新建工程土方數量計算表確係更改「土壤狀況說
      明」部分等語綦詳在卷（詳參調查局八十九年十月二日調查筆錄）。然承辦人
      僅需書面審理，不實際去計算計算式，而在外縣市有多少填方量，只有該縣市
      瞭解，所以由外縣市來管制，因此「上開施工管理部分」有本府依權責不予列
      管之載列等情，已據證人乙○○證述如前，本案亦確經宜蘭縣政府發函表示准
      備查黏土申請數量之情，亦有八十八年一月二十九日八十八年府建工字第一○
      二八九號函附卷可參。是申報放樣勘驗既採書面審查，進行土方的開挖後之棄
      置亦非由承辦人管制，且棄土可否作為製造水泥原料，乃屬專業知識，則承辦
      人自不可能明知「天璽鳳祥」大樓工地挖掘之土方早已開挖完畢，棄土回收報
      告書所載土方數量不符，而有圖利義豐公司之情。
四、綜上所述，本件既無證據證明被告知悉土方開挖之期間，亦無證據證明被告知悉
    「建築工程棄土路線及載運表」、「新建工程土方數量計算表」等資料均屬不實
    而隱匿之情，實難認被告有圖利之故意，自無從以貪污治罪條例第六條第一項第
    四款之圖利罪相繩。此外，公訴人復無法提出其他積極證據足認被告有何圖利罪
    行，既不能證明被告犯罪，自應諭知無罪之判決。
據上論斷，應依刑事訴訟法第三百零一條第一項，判決如主文。
本案經檢察官蘇楊旭到庭執行職務。
中　　　華　　　民　　　國　　九十三　　年　　　七　　　月　　　八　　　日
                                      臺灣板橋地方法院刑事第十三庭
                                          審判長法  官  王復生
                                                法  官  陳明珠
                                                法  官  徐子涵
又正本證明與原本無異。
如不服本判決，應於判決送達後十日內，向本院提出上訴狀。
                                                書記官  彭麗紅
中　　　華　　　民　　　國　　九十三　　年　　　七　　　月　　 十二 　　日
